【裁判字號】    92,訴,160
【裁判日期】    920903
【裁判案由】    土地所有權移轉登記
【裁判全文】
臺灣基隆地方法院民事判決                          九十二年度訴字第一六○號
    原      告  社團法人中國國民黨
    法定代理人  甲  ○
    訴訟代理人  蔡志雄律師
    被      告  丙○○        .
    法定代理人  乙○○        .
    訴訟代理人  丁○○        .
右當事人間請求土地所有權移轉登記事件，本院判決如左：
    主    文
原告之訴及假執行之聲請均駁回。
訴訟費用由原告負擔。
    事    實
甲、原告方面：
一、聲明：求為判決(一)先位聲明：被告應將坐落臺北縣萬里鄉○里段一○四一地號土
    地（重測前為中萬里加段段瑪鍊港口小段九十之一七地號，以下簡稱系爭土地）
    所有權移轉登記與原告；(二)備位聲明：被告應給付原告新臺幣（下同）一百萬元
    ，及自民國七十七年七月二十四日起至清償日止，按週年利率百分之五計算之利
    息；(三)願供擔保聲請宣告假執行。
二、陳述：
  (一)原告於七十七年七月十六日與被告簽訂不動產買賣契約書，以一百十七萬七千二
    百八十元購買被告所有系爭土地，原告已於簽約時給付五十萬元，其餘款項約定
    於所有權移轉登記辦理完畢時給付，上開買賣契約書第七條並約定於七十七年七
    月十八日辦理買賣登記，被告迄今仍未履行，為此依民法第三百四十八條第一項
    、第三百五十三條之規定，請求被告將系爭土地所有權移轉登記與原告。
  (二)被告於七十七年一月十六日召開信徒大會，同意按公告地價加三成之價格出售系
    爭土地，當日復有臺北縣萬里鄉公所民政課課長劉伯春出席，嗣被告呈請原告向
    其購買，原告報請核准後，始與被告簽訂買賣契約書，自已符合監督寺廟條例第
    八條之規定。縱認本件土地買賣不符合監督寺廟條例第八條之規定，然被告未能
    依約將系爭土地過戶與原告，自屬違約，即應依買賣契約書第十一條之規定，將
    所收款項加一倍返還與原告作為違約賠償金，爰請求被告給付如備位聲明所示。
三、證據：提出土地登記謄本一件、不動產買賣契約書、被告七十七年一月十六日信
    徒大會紀錄、被告七十七年五月二十七日函、原告臺北縣第十六區黨部委員會七
    十七年五月二十七日（７７）北萬二字第一一五號函影本各一件，並聲請向臺北
    縣政府函調被告之登記資料，及向臺北縣萬里鄉公所函查有無被告出售系爭土地
    之許可資料。
乙、被告方面：
一、聲明：求為判決駁回原告之訴。
二、陳述：
  (一)按寺廟之不動產及法物非經所屬教會之決議並呈請該管官署許可不得處分及變更
    ，監督寺廟條例第八條定有明文。原告於七十七年間向被告之管理人乙○○表示
    購買系爭土地之預算已編定，如未於年度內訂立買賣契約，預算恐被收回，因此
    一再催促被告之管理人與其訂立契約，被告之管理人乙○○遂應原告之要求，未
    經信徒大會決議同意出售系爭土地，於七十七年七月十六日與原告訂立買賣契約
    ，嗣後提經信徒大會追認，均未獲通過，且未報請主管機關許可，以致無法辦理
    所有權移轉登記手續，兩造間之買賣契約違反上開監督寺廟條例第八條之強制規
    定，應屬無效，原告請求被告將系爭土地所有權移轉登記或給付一百萬元與原告
    ，自無理由。
  (二)原告於將近十五年期間未曾催告被告辦理土地所有權移轉登記手續，因相關資料
    逾保管年限及人事變化，目前已難查證，故原告所提被告七十七年一月十六日之
    信徒大會紀錄及七十七年五月二十七日函之真實性，令人懷疑。
丙、本院依職權向臺北縣政府函查被告出售系爭土地是否呈請許可。
    理    由
一、原告主張：兩造於七十七年七月十六日簽訂不動產買賣契約書，原告以一百十七
    萬七千二百八十元購買被告所有系爭土地，已於簽約時給付五十萬元，原告迄今
    仍未履行使原告取得系爭土地所有權之義務，為此提起本件訴訟，先位聲明請求
    被告將系爭土地所有權移轉登記與原告，備位聲明請求被告給付原告一百萬元及
    自七十七年七月二十四日起至清償日止之法定遲延利息。
二、被告則以：系爭土地雖於七十七年七月十六日經管理人乙○○與原告簽訂買賣契
    約書，惟信徒大會不同意出售系爭土地予原告，且未報請主管機關許可，依監督
    寺廟條例第八條規定，兩造間之買賣契約應屬無效，原告請求被告將系爭土地所
    有權移轉登記或給付一百萬元與原告，為無理由等語，作為抗辯。
三、原告主張其與被告於七十七年七月十六日簽訂不動產買賣契約書，以一百十七萬
    七千二百八十元購買被告所有系爭土地，並於簽約當時給付五十萬元，其餘款項
    約定於所有權移轉登記辦理完畢時給付，被告迄今未將所有權移轉登記與原告所
    有等事實，業據其提出土地登記謄本、不動產買賣契約書，且為被告所不爭執，
    自堪信為真實。
四、按寺廟之不動產及法物，非經所屬教會之決議，並呈請該管官署許可，不得處分
    或變更；又法律行為，違反強制或禁止之規定者，無效；監督寺廟條例第八條及
    民法第七十一條前段分別定有明文。另按寺廟不動產之處分，若未依監督寺廟條
    例第八條之規定，經所屬教會決議，並呈主管官署許可，自不生效力，有最高法
    院二十八年上字第一六一三號判例足參，故監督寺廟條例第八條係屬效力規定，
    並在民法第七十一條有關強制規定之列，殊無疑義。被告抗辯其固與原告簽訂出
    售系爭土地之買賣契約書，惟未取得其信徒大會之同意，且未呈請主管機關許可
    等情，經查：(一)被告係依募建方式而設立之寺廟，所登記之信徒人數為一百零二
    人，有臺北縣政府九十二年六月十六日北府民宗字第○九二○三九五一五四號函
    附八十三年四月二十八日北縣寺字第二九一號寺廟登記表可稽，依監督寺廟條例
    第二條第一項「寺廟及其財產法物除法律別有規定外依本條例監督之」、第三條
    「寺廟屬於左列各款之一者不適用本條例之規定：一、由政府機關管理者。二、
    由地方公共團體管理者。三、由私人建立並管理者。」等規定，自有該條例之適
    用。(二)又被告出售系爭土地，迄未呈請該管官署即臺北縣政府許可，有臺北縣政
    府九十二年七月三日北府民宗字第○九二○四○九四三九號函附卷為憑，顯然違
    反監督寺廟條例第八條之強制規定，依民法第七十一條前段規定，兩造間之買賣
    約自屬無效。原告雖主張依被告七十七年一月十六日信徒大會紀錄之記載，其信
    徒大會同意按公告地價加三成之價格出售系爭土地，當日復有臺北縣萬里鄉公所
    民政課課長劉伯春出席，故已符合監督寺廟條例第八條之規定云云，然被告爭執
    上開信徒大會紀錄之真正，且臺北縣萬里鄉公所並無被告之七十七年一月十六日
    信徒大會紀錄，有該所九十二年七月二十四日北縣萬民字第○九二○○○七三四
    ○號函可參，該信徒大會紀錄之真實性已有可疑，縱認該信徒大會之紀錄為真正
    ，然被告之主管機關為臺北縣政府，自不能僅因當時臺北縣萬里鄉公所民政課課
    長以督導員身分列席致詞，即認被告出售系爭土地已經主管機關許可，是原告主
    張本件土地買賣符合監督寺廟條例第八條之規定，洵不足採。
五、綜上所述，兩造間之不動產買賣契約，違反監督寺廟條例第八條之規定而無效，
    自無從發生私法上權利義務之效力，從而，原告依買賣之法律關係，先位聲明請
    求被告將系爭土地所有權移轉登記與原告，及備位聲明請求被告給付原告一百萬
    元，及自七十七年七月二十四日起至清償日止之法定遲延利息，為無理由，應予
    駁回。
六、原告之訴既經駁回，其假執行之聲請即失依據，應併予駁回。
據上論結，本件原告之訴為無理由，依民事訴訟法第七十八條，判決如主文。
（本件於九十二年八月二十日言詞辯論終結）
中      華      民      國    九十二    年      九      月      三      日
~B臺灣基隆地方法院民事庭
~B    法      官  陳湘琳
右為正本係照原本作成。
對於本判決如有不服，須於判決送達後二十日內，向本院提出上訴書狀，上訴於臺灣
高等法院，並按他造當事人之人數附具繕本。
中      華      民      國    九十二    年      九      月      三      日
~B    法院書記官  許世賢


司法院資訊處製作；財團法人民間司法改革基金會備份。
